臺灣高等法院刑事判決　　　　　　　　　　　九十一年度重上更（三）字第五九號
　　上　訴　人　乙○○
　　即　被　告
右上訴人因違反公司法案件，不服臺灣板橋地方法院八十三年度訴字第一三二八號，
中華民國八十四年一月十九日第一審判決（起訴案號：臺灣板橋地方法院檢察署八十
二年度偵字第一六０二八號），提起上訴，本院判決後經最高法院第三次發回，本院
判決如左：
    主  文
原判決關於違反公司法部分及定應執行刑部分撤銷。
乙○○共同公司負責人，公司應收之股款，股東並未實際繳納，而以申請文件表明收
足，處有期徒刑肆月，如易科罰金，以參佰元折算壹日。
    事  實
一、乙○○係竑鋒企業股份有限公司（以下簡稱竑鋒公司，設於臺北市○○○路○段
    一六號五樓之九）負責人，其於民國八十二年間籌設竑鋒公司時，訂定公司資本
    總額為新台幣（下同）一千萬元，股款由其本人出資四百萬元，其餘之股款分別
    由股東戊○○、甲○○、丙○○、盧璧環、魏鴻裕、李景政出資。惟乙○○對於
    其本身之應收股款四百萬元並未實際繳納，乃於八十二年四月間與信華會計師事
    務所之負責人陳劍峰（未經起訴）基於共同之犯意聯絡，由乙○○向陳劍峰借款
    一千萬元以資應付，乙○○借得該款後，隨於八十二年四月十五日在臺北市第三
    信用合作社（現已改組為誠泰商業銀行）復興分社以「竑鋒企業股份有限公司籌
    備處乙○○」名義開設第000－00－000000－0號活期存款帳戶，將
    該一千萬元以現金方式存入，以該存摺作為表明竑鋒公司已收足股東繳納股款之
    證明文件，再由不知情之張四維會計師於同年四月十六日出具竑鋒公司已收足股
    款之設立登記資本額查核報告書，乙○○隨於同年四月十七日以現金提領之方式
    提領該一千萬元，再由陳劍峰於同年四月二十九日持向臺北市政府建設局申請辦
    理竑鋒公司之設立登記，於同年五月三日經核准設立登記。乙○○事後於同年五
    月十日支付五萬二千元與陳劍峰作為借款之對價（乙○○連同其他規費、手續費
    等共支付六萬七千八百元），並於同年五月二十七日結清上開帳戶。
二、案經丙○○、甲○○、丁○○、戊○○訴由台灣板橋地方法院檢察署檢察官偵查
    起訴。
    理  由
一、上訴人即被告乙○○於本院審理時未到庭陳述，據其以前陳述否認有違反公司法
    犯行，辯稱：其與告訴人丙○○等成立竑鋒公司，各股東均已出資入帳，並完成
    公司設立登記，且其實際已支付五百十五萬元，並有其於八十二年三月廿二日存
    入上海商業銀行新莊分行二百八十萬元、八十二年三月廿四日存入同分行一百五
    十萬元之存摺可稽，另在竑鋒公司設立登記前之籌備時，以其名義於八十一年十
    二月七日向健億公司購買砂石車四輛共一千零八十一萬一千元，以竑鋒公司名義
    於八十二年二月一日向健鼎汽車公司購買五輛砂石車共價一千一百八十八萬九千
    元，及購買大（三台）、中（四台）、小（一台）砂石車共八台合計四百三十八
    萬元，股東實際出資已超過資本額一千萬元，並無未繳足股款情形等語。惟查：
    (1)告訴人即竑鋒公司股東丙○○、甲○○、丁○○、戊○○於偵、審中已迭次指
    訴被告並未實際繳股款，而以其個人所有之財物或將公司設立登記前其個人之債
    務，自行列帳抵充作為其出資，並於公司設立登記時已將其他股東投資款項挪用
    ，無法湊足一千萬元，而由會計師事務所代為存借等情綦詳，並有告訴人所提之
    公司帳冊、轉帳傳票、及支出證明單等影本多件在卷可稽。(2)竑鋒公司申請設立
    登記時，係以在臺北市第三信用合作社復興分社以「竑鋒企業股份有限公司籌備
    處乙○○」名義開設第000－00－000000－0號活期存款帳戶之存摺
    影本，再張四維會計師出具設立登記資本額查核報告書，作為表明已收足股款之
    證明文件，有原審法院向臺北市政府建設局調閱之竑鋒公司登記案卷影本在卷可
    稽（外放）；而竑鋒公司之設立登記案件係由被告委託信華會計師事務所負責人
    陳劍峰辦理，亦據被告及證人陳劍峰供述一致，並有竑鋒公司向信華會計師事物
    所支付相關費用之轉帳傳票、及信華會計師事務所代辦案件費用計算單影本在卷
    可憑。(3)查竑鋒公司係於八十二年四月十五日始在台北市第三信用合作社復興分
    社（以下簡稱三信復興分社）開戶並以現金存入一千萬元，並於同年四月十七日
    再存入一百元，惟隨即於同日提出現金一千萬元，只剩下一百元，之後並於同年
    五月二十七日結清該帳戶，有臺北市第三信用合作社八十三年十月五日北市三信
    （復）字第一０四一號函及所附存摺交易明細表在卷可稽（一審卷第一一八、一
    一九頁），並有該信用合作社改制後之誠泰商業銀行復興分行九十一年七月二十
    四日誠泰銀復簡字第三十五號函所附之存摺存款對帳單可考（上更三字卷第二七
    、二八頁）；而竑鋒公司於設立登記後，即於八十二年五月十日支付六萬七千八
    百與信華會計師事務所，其中一筆金額五萬二千元部分之項目記載為「一千萬元
    存貼（二次）」，復有轉帳傳票、及信華會計師事務所代辦案件費用計算單影本
    在卷可稽（附於一六○二八號偵卷第二二頁以後之告訴人丙○○等於八十二年十
    月五日陳報狀附件），再查竑鋒公司曾於八十二年四月二日申請設立登記，因其
    中股東李玉香有公務員資格不符而遭退件，之後才又再次申請等情，亦據證人陳
    劍峰供明在卷（上更二字卷第十八頁），由此可徵竑鋒公司曾兩度提出申請，被
    告亦曾兩度向陳劍峰借款，正與前開代辦案件費用計算單上「一千萬元存貼（二
    次）」之記載情形完全吻合，故由上開帳戶之存提情形及竑鋒公司事後向信華會
    計師事務所之付款情形，已足以證明被告係因未實際繳納股款，無法籌足公司資
    本一千萬元，而向陳劍峰借貸，藉以製造證明文件完成公司設立登記之事實，否
    則被告何以需支付「一千萬元存貼二次」之費用？至於證人陳劍峰雖否認借款與
    被告，並證稱有經會計師簽證，並以電話向銀行查證云云（原審卷第一０八頁、
    上更二字卷第十六頁），惟其證述之內容與上述確切事證不符，且陳劍峰以借款
    方式替被告製造證明文件，本身亦涉有刑責，因厲害攸關致不敢吐實亦為情理之
    常，故陳劍峰之證言顯然不足資為有利於被告之論據。(4)被告於偵查及原審中辯
    稱其實際出資五百十五萬元，均係以現金交付會計存入銀行云云，繼則辯稱係以
    購買砂石車等抵繳股款云云，前後已不相符。且被告對其所繳股款，或謂五百十
    五萬元，或謂四百五十萬元，或謂四百萬元，先後不一（見上更一卷第四十三、
    五十八頁、八十四頁背面），另被告於八十二年三月廿二日、二十四日先後存入
    上海商業銀行新莊分行二百八十萬元、一百五十萬元之存摺所示，兩筆存款總計
    為四百三十萬元，與被告及證人周麗玲證述被告支付股金之金額亦非一致。被告
    向健億公司購買砂石車之買賣合約書係以其個人名義訂立，有買賣合約書影本可
    按（偵查卷第一八四頁），被告亦未將購買之砂石車登記為竑鋒公司資產，被告
    列帳之統一發票多紙之買受人亦分別為鍵億汽車公司、鍵翰企業公司、及鍵蒼公
    司（統一發票影本均附於偵查卷告訴人所提陳報狀之後），被告所辯自難以採信
    。又證人即竑鋒公司會計周麗玲雖曾證稱被告確有入股款五百十五萬元，及股東
    均有繳納股款，係由其入帳等語（上更二字卷第十七頁），然證人周麗玲於原審
    中已否認被告之股款係其入帳，陳稱係被告自行入帳等語（見一審卷第六十八頁
    ），其證言內容前後不符，亦與前述被告供稱其繳納股款之金額並非一致，益徵
    證人周麗玲上開供證之真實性，頗有可疑，自亦不足資為有利於被告之論據。
    (5)綜上所述，本案事證明確，被告所辯無非卸飾之詞，不足採信，其犯行應堪認
    定。
二、核被告所為，係犯修正前公司法第九條第三項前段之罪。被告行為後，公司法先
    於八十六年六月二十五日修正公布，於同年月二十七日生效，該法第九條第三項
    規定除將其中罰金部分由（銀元）二萬元，修正為新臺幣六萬元外，刑度完全相
    同；之後公司法第九條復於九十年十一月十二日修正公佈施行，於同年月十五日
    生效，將原公司法第九條第三項改列為第一項，罰金部分則由新台幣六萬元以下
    提高為新台幣五十萬元以上二百五十萬元以下，相比較之下，依刑法第二條第一
    項所規定之從新從輕原則，自以適用八十六年六月二十五日修正之公司法第九條
    第三項規定有利於被告。被告與陳劍峰間有共同犯意聯絡及行為分擔，陳劍峰雖
    非竑鋒公司之負責人，然與具有竑鋒公司負責人身份關係之被告共同實施犯罪，
    依刑法第三十一條第一項規定，仍應以共犯論。彼等利用不知情無犯罪故意之張
    四維會計師出具查核報告書遂行犯罪，係屬間接正犯。
三、原判決對被告予以論科，固非無見。惟原判決既未詳細認定被告之具體犯罪事實
    態樣，又漏未審認被告與陳劍峰具有共犯關係，且未及比較適用公司法之修正情
    形，均有未合。被告仍執陳詞提起上訴，否認犯罪，雖無理由，然原判決既有可
    議，自屬無法維持，應由本院將原判決撤銷，另為適法之諭知。爰審酌被告之素
    行、智識程度、犯罪之動機、目的、手段所生危害，及犯罪後態度不佳等一切情
    狀量處如主文第二項所示之刑，以示儆懲。又被告行為後，刑法第四十一條已於
    九十年一月十二日修正公布生效，將原定須犯最重本刑為三年以下有期徒刑以下
    之刑之罪，而受六月以下有期徒刑或拘役之宣告，始得易科罰金之規定，修正為
    犯最重本刑為五年以下有期徒刑以下之刑之罪，而受六月以下有期徒刑或拘役之
    宣告者，均得易科罰金，相比較之下，以修正後之規定有利於被告，被告所犯之
    罪為最重本刑五年以下有期徒刑之罪，其所受本案刑之宣告又為有期徒刑四月，
    已合於易科罰金規定，自應適用修正後之規定諭知易科罰金之折算標準。
四、被告經合法傳喚，無正當理由不到庭，爰不待其陳述，逕行判決。
據上論斷，應依刑事訴訟法第三百六十九條第一項前段、第三百六十四條、第三百七
十一條、第二百九十九條第一項前段、修正前（八十六年六月二十五日修正公布）公
司法第九條第三項、刑法第十一條前段、第二十八條、第三十一條第一項、第二條第
一項、第四十一條第一項前段、罰金罰鍰提高標準條例第二條，判決如主文。
本案經檢察官吳國南到庭執行職務。
中      華      民      國    九十一    年      九      月      三      日
                              臺灣高等法院刑事第二十三庭
                                  審判長法  官 黃  瑞  華
                                        法  官 雷  雯  華
                                        法  官 宋      祺
右正本證明與原本無異。
如不服本判決應於收受送達後十日內向本院提出上訴書狀，其未敘述上訴之理由者並
得於提起上訴後十日內向本院補提理由書（均須按他造當事人之人數附繕本）。
       書記官 蔡  慧  娟
中      華      民      國    九十一    年      九      月      四      日
附錄：本判決論罪科刑法條全文
      修正前（八十六年六月二十五日修正公布）公司法第九條第三項
公司應收之股款，股東並未實際繳納，而以申請文件表明收足，或股東雖已繳納而登
記後將股款發還股東，或任由股東收回者，公司負責人各處五年以下有期徒刑、拘役
或科或併科二萬元以下罰金。
